【裁判字號】    97,上易,64
【裁判日期】    971021
【裁判案由】    分配表異議之訴
【裁判全文】
臺灣高等法院臺南分院民事判決  97年度上易字第64號
上  訴  人  台新國際商業銀行股份有限公司
法定代理人  乙○○
訴訟代理人  戊○○
            甲○○
被 上 訴人  丁○○
            丙○○
共      同
訴訟代理人  王燕玲  律師
複 代 理人  黃慕容  律師
上列當事人間請求分配表異議之訴等事件，上訴人對於中華民國
九十七年二月十四日臺灣臺南地方法院第一審判決（九十六年度
訴字第四六四號）提起上訴，並為訴之追加，本院於九十七年十
月七日言詞辯論終結，判決如下：
      主      文
上訴及追加之訴均駁回。
第二審（含追加之訴）訴訟費用由上訴人負擔。
      事  實  及  理  由
一、按在第二審所為訴之變更、追加，若係請求之基礎事實同一
    者，縱未經他造同意，亦得為之，此觀諸民事訴訟法第四百
    四十六條第一項、第二百五十五條第一項第二款規定自明；
    查：
（一）上訴人於原審起訴時主張：被上訴人二人間僅有新台幣（
      下同）五萬五千元之借款法律關係存在，詎被上訴人丙○
      ○竟於民國八十九年十二月二十九日出具借款金額一百萬
      元之借據一紙交被上訴人丁○○收執，並提供其所有如原
      判決附表一（下稱附表一）所示土地設定抵押權予被上訴
      人丁○○；其等二人就系爭抵押權之設定行為，係通謀而
      為虛偽意思表示，自屬無效等語。原審為上訴人全部敗訴
      判決後，上訴人聲明不服提起上訴到院，並就先位之訴部
      分，追加主張代位被上訴人丙○○行使物上請求權，請求
      被上訴人丁○○應將系爭抵押權設定登記，於超出五萬五
      千部分予以塗銷等語，核係就其於原審請求之上開同一基
      礎事實，所為訴之追加；被上訴人雖不同意上開追加，惟
      依首開說明，上訴人所為上開訴之追加，並無不合，應予
      准許，先予敘明。
（二）其次，上訴人之備位聲明第二項雖謂：「被上訴人丙○○
      八十九年十二月二十九日所為無償負擔債務行為，及如附
      表（按即原判決附表一）所示向台南縣新化地政事務所於
      九十年一月九日設定之附屬抵押權，於超出五萬五千元部
      分應予撤銷。」等語，然被上訴人丙○○係於八十九年十
      二月二十九日向台南縣新化地政事務申辦系爭抵押權設定
      登記，而由該所於九十年一月九日辦妥登記完畢等情，有
      台南縣新化地政事務所於九十六年八月十六日，以所登字
      第０九六０００六二六八號函檢送辦理系爭抵押權設定登
      記資料文件在卷（參見原審卷第七一頁至第七九頁）可參
      ；堪認被上訴人丙○○就系爭抵押權設定所為之物權法律
      行為，僅為單一，乃上訴人竟將被上訴人丙○○就系爭抵
      押權之設定，區分為「八十九年十二月二十九日之無償負
      擔債務行為」，及「向台南縣新化地政事務所於九十年一
      月九日設定抵押權」之二行為，並聲明一併撤銷云云，要
      係誤會，同先敘明。
二、上訴人主張：訴外人李金城於八十八年（起訴狀誤載為八十
    九年）八月間邀同被上訴人丙○○為連帶保證人，向渠概括
    承受營業之前大安銀行借款二百四十萬元，並簽發到期日為
    同年月二十日之本票乙紙交渠收執，惟屆期並未清償。經渠
    聲請法院對於訴外人李金城及被上訴人丙○○核發支付命令
    確定，並聲請台南地院以八十九年度執字第二五九九八號執
    行事件就訴外人李金城之財產強制執行結果，尚有一百二十
    五萬六千一百九十九元本息之借款債權未獲清償，而由台南
    地院於九十一年三月十六日發給債權憑證。嗣渠另案於九十
    五年一月十日向台南地院聲請就被上訴人丙○○財產為強制
    執行，由該院以九十五年度執字第二六０六六號受理後，已
    就丙○○所有如原判決附表一（下稱附表一）所示之不動產
    為執行，被上訴人丁○○則主張就系爭不動產實行第一順位
    抵押權，而以借款債權一百萬元參與分配。被上訴人丙○○
    所有系爭不動產經執行法院拍賣結果，已由債權人於九十六
    年一月二日以拍賣底價七十三萬六千元承受而拍定，致渠之
    債權無法受償分文。惟被上訴人二人係姐妹關係，其二人間
    僅有五萬五千元之借款債權債務關係存在，被上訴人丙○○
    竟於八十九年十二月二十九日，出具借款金額一百萬元之借
    據（下稱系爭借據）交予被上訴人丁○○，並以附表一之不
    動產設定權利價值一百萬元抵押權（下稱系爭抵押權）予被
    上訴人丁○○，並經台南縣新化地政事務所於九十年一月九
    日，以新地普字第三一二０號收件，辦妥抵押權設定登記完
    畢。其二人間就系爭抵押權設定契約所為通謀虛偽之意思表
    示應為無效，因被上訴人否認之，致渠對於被上訴人丙○○
    債權無法受償，私法上地位有受侵害之危險，即有以確認判
    決除去之法律上利益。縱認系爭抵押權設定登記為有效，然
    被上訴人丙○○於八十九年十二月二十九日所為上開設定抵
    押權之無償行為，有害於渠之債權，渠亦得本於民法第二百
    四十四條規定，訴請法院予以撤銷。為此，先位之訴，求為
    命：「(1)確認系爭抵押權及被上訴人丁○○持有系爭一百萬
    元借據債權，於超出五萬五千元部分均不存在。(2)丁○○應
    將系爭抵押權設定登記，於超出五萬五千部分予以塗銷。」
    ；備位之訴，求為命：「確認(1)丙○○就系爭抵押權設定行
    為，於超出五萬五千元部分應予撤銷。(2)丁○○應將系爭抵
    押權設定登記，於超出五萬五千部分予以塗銷」之判決。原
    審為渠敗訴判決尚有未合；並聲明：先位之訴部分：(1)原判
    決關於駁回下開第二項部分廢棄。(2)上廢棄部分，確認系爭
    抵押權及被上訴人丁○○持有系爭一百萬元借據債權，於超
    出五萬五千元部分均不存在。(3)被上訴人丁○○應將系爭抵
    押權設定登記，於超出五萬五千部分予以塗銷。(4)第一、二
    審訴訟費用由被上訴人負擔。備位之訴部分：(1)原判決關於
    駁回下開第二、三項部分廢棄。(2)上廢棄部分，被上訴人丙
    ○○所為系爭抵押權設定行為，於超出五萬五千元部分應予
    撤銷。(3)被上訴人丁○○應將系爭抵押權設定登記，於超出
    五萬五千部分予以塗銷。(4)第一、二審訴訟費用由被上訴人
    負擔（上訴人於原審之先位及備位聲明中，關於「請求台南
    地院九十五年度執字第二六０六六號，於九十五年九月五日
    製作之分配表中，被上訴人丁○○之應分配額七十二萬七千
    七百元應改由上訴人列入分配」部分，由原審為其敗訴判決
    後，雖經上訴人一併聲明不服，惟其後業經撤回此部分之上
    訴而確定，不在本院審理範圍）。
三、被上訴人則以：丙○○及其夫李金城自八十七年間起，即陸
    續共同向丁○○借款，並由丁○○陸續匯款至其二人之帳戶
    ；相關匯款時間、金額、匯款人、受款人均詳如原判決附表
    二（下稱附表二）所示，迄至系爭抵押權設定登記前，合計
    借款金額已達一百零二萬五千元。為擔保丁○○上開借款債
    權，伊等乃約定由丙○○提供系爭土地設定系爭抵押權予丁
    ○○。丁○○對於丙○○確有系爭抵押權所擔保之一百萬元
    借款債權存在，上訴人主張伊等就系爭抵押權設定行為係屬
    通謀虛偽意思表示，自應負舉證之責。又丙○○於八十九年
    十二月二十九日所為設定系爭抵押權登記行為，並非無償行
    為，且無害於上訴人之債權，上訴人訴請撤銷並無理由。又
    上訴人至遲於九十五年六月七日已知悉丙○○之系爭抵押權
    設定行為，其迄至九十六年七月二十日始在原審法院審理期
    間，追加行使民法第二百四十四條規定之撤銷訴權，顯逾一
    年之除斥期間。系爭抵押權並非無效，上訴人請求丁○○應
    予塗銷系爭抵押權設定者，亦為無理由等情詞，資為抗辯；
    並聲明：(一)上訴駁回。(二)第二審訴訟費用由上訴人負擔。
四、兩造不爭執之事實：
（一）訴外人李金城於八十八年七月間，邀同被上訴人丙○○向
      上訴人概括承受營業之前大安銀行借款二百四十萬元，並
      簽發同年八月二十日到期之本票乙紙。嗣李金城並未依約
      清償上開借款，經上訴人聲請法院對於李金城及丙○○核
      發支付命令確定，並聲請台南地院以八十九年度執字第二
      五九九八號執行事件就李金城之財產強制執行結果，尚有
      一百二十五萬六千一百九十九元本息之借款債權未獲清償
      ，而由台南地院於九十一年三月十六日發給八十九年度南
      院執明字第二五九九八號債權憑證。
（二）上訴人於九十五年六月二十二日執上開債權憑證為執行名
      義，向台南地院聲請對李金城及丙○○之財產為強制執行
      ，經台南地院以九十五年度執字第二六０六六號受理後，
      就丙○○所有系爭土地為執行。丁○○於強制執行程序進
      行中，主張就系爭土地實行第一順位抵押權，而以借款債
      權一百萬元參與分配。嗣執行法院於九十六年一月二日第
      二次拍賣系爭土地時，由丁○○以底價七十三萬六千元承
      受系爭土地而拍定。
（三）丁○○曾分別匯款予李金城及丙○○，其匯款日期、金額
      、匯款帳號、匯款人、受款人均詳如附表二所示。其中八
      十八年四月六日以丁○○名義匯入李金城台南六信西門分
      行帳戶之六十萬元，其資金來源係自訴外人陳鄭秋碧在安
      定鄉農會之活期存款帳戶所提領。
（四）丙○○係以系爭土地設定存續期間：自八十九年十二月二
      十九日至一百年十二月二十九日；清償日期：一百年十二
      月二十九日；權利價值一百萬元之抵押權予丁○○。
（五）上開事實，除有被上訴人於原審提出而為上訴人所不爭之
      匯款委託書（原審卷第三二頁至第三九頁），台南縣新化
      地政事務所於九十六年八月十六日，以所登字第０九六０
      ００六二六八號函檢送辦理系爭抵押權設定登記資料文件
      （原審卷第七一頁至第七九頁），併安定鄉農會於九十六
      年十一月十六日，以安農信字第二０五六號函檢送之客戶
      往來交易明細表在卷（原審卷第一三七頁至第一五九頁）
      可參外，並經本院依職權調取台南地院九十五年度執字第
      二六０六六號執行卷宗核閱無誤，復為兩造所不爭，均堪
      信實。
五、按確認法律關係之訴，非原告有即受確認判決之法律上利益
    者，不得提起之；確認證書真偽或為法律關係基礎事實存否
    之訴，亦同，民事訴訟法第二百四十七條第一項定有明文。
    又所謂即受確認判決之法律上利益，係指因法律關係之存否
    不明確，致原告在私法上之地位有受侵害之危險，而此項危
    險得以對於上訴人之確認判決除去之者而言，故確認法律關
    係成立或不成立之訴，苟具備前開要件，即得謂有即受確認
    判決之法律上利益，縱其所求確認者為他人間之法律關係，
    亦非不得提起（最高法院四十二年台上字第一０三一號判例
    參照）；查：本件上訴人主張被上訴人丁○○對於丙○○僅
    有五萬五千元之借款債權，被上訴人丙○○竟於八十九年十
    二月二十九日出具系爭借據一紙交丁○○收執，被上訴人二
    人通謀虛偽成立系爭抵押權契約，而由丙○○就系爭土地設
    定之系爭抵押權應為無效，則就超過五萬五千元部分，丁○
    ○對於丙○○之借款債權及系爭抵押權均不存在等語，惟為
    被上訴人否認。是就上訴人主張之上揭事實言，足認兩造間
    就系爭抵押權及抵押權所擔保丁○○對於丙○○之借款債權
    ，於超過五萬五千元部分是否存在並不明確；上訴人主張因
    被上訴人丁○○向執行法院主張實行系爭抵押權，致其對於
    丙○○之借款債權無法受償，其私法上之地位有受侵害之危
    險者，於法並無不合，揆諸上開說明，上訴人據以提起本件
    確認之訴，自有即受確認判決之法律上利益，先予敘明。
六、上訴人另主張：被上訴人二人間僅有五萬五千元之借貸法律
    關係存在，被上訴人丙○○竟於八十九年十二月二十九日出
    具系爭借據交被上訴人丁○○收執，其與丁○○通謀虛偽設
    定之系爭抵押權為無效；縱認系爭抵押權設定行為有效，被
    上訴人丙○○之上開無償行為有害於上訴人之債權，上訴人
    亦得訴請法院予以撤銷等語，惟為被上訴人否認，並以上情
    置辯；是系爭抵押權所擔保被上訴人丁○○對於丙○○之一
    百萬元借款債權是否存在？系爭抵押權設定行為是否係被上
    訴人二人間之通謀虛偽意思表示？被上訴人丙○○所為設定
    系爭抵押權之行為，是否係詐害上訴人債權之行為？上訴人
    之撤銷訴權是否已因一年除斥期間經過而消滅？上訴人得否
    代位被上訴人丙○○行使物上請求權，請求被上訴人丁○○
    塗銷系爭抵押權設定登記？厥為本件訴訟首應審究之爭點。
七、按民法第八十七條第一項所謂通謀虛偽意思表示，乃指表意
    人與相對人互相故意為非真意之表示而言，故相對人不僅須
    知表意人非真意，並須就表意人非真意之表示相與為非真意
    之合意，始為相當（最高法院八十六年度台上字第三八六五
    號判決意旨參照）；本件上訴人主張被上訴人二人於八十九
    年十二月二十九日成立系爭抵押權契約，係屬通謀虛偽意思
    表示者，無非係以被上訴人丁○○對於丙○○之借款債權，
    實際僅有五萬五千元而已，被上訴人二人在訴外人李金城之
    借款債務清償期於八十八年八月間屆至後，方才成立系爭抵
    押權設定契約，足認係其二人間之通謀虛偽意思表示云云；
    惟查：
（一）被上訴人丁○○確曾於附表二所示日期，將款項分別匯入
      訴外人李金城及被上訴人丙○○之銀行帳戶者，為兩造不
      爭執之事實，且有卷附由安定鄉農會檢送之客戶往來交易
      明細表可參，已如上述。
（二）證人李金城於原審法院審理時到場結證：「上開款項係其
      夫妻向被上訴人丁○○所借，當時伊是製版印刷材料行之
      負責人，伊太太在材料行幫忙記帳。因為需要，所以有時
      候是我，有時候是我太太出面向丁○○借錢」等語（參見
      原審卷第一０七頁）。
（三）綜參上情：
    (1)被上訴人丁○○所匯上開款項，合計金額達一百零二萬五
      千元；其中直接匯入丙○○帳戶之款項雖僅有一筆，然被
      上訴人丙○○與訴外人既分屬夫妻關係，衡情，夫妻共同
      創業經營小型企業，因營業資金短缺而有對外舉債因應時
      ，每每由夫妻各自想方設法，先向自己之親友尋求經濟支
      援，借貸小筆金額以支付共同營業所需之貨款。至於借貸
      所得金額究竟匯至夫妻之何人帳戶，則視借款當時之實際
      狀況而定，並非必然匯入實際借款人之銀行帳戶，此為台
      灣地區普遍常見情形。上訴人對於被上訴人丁○○確有匯
      款達一百零二萬五千元之事實既不爭執，僅以受款人及匯
      款帳戶為何人，作為論斷借款人之依據，核與上揭常情不
      合，已嫌速斷。被上訴人抗辯：因丙○○及其夫李金城自
      八十七年間共同向丁○○借款，由丁○○分別匯款至李金
      城及丙○○指定匯戶收受，核與常情既無違背，並經證人
      李金城到場證述明確，應堪採信。上訴人主張：被上訴人
      丁○○對於丙○○有五萬五千元之借款債權云云，委不足
      採。
    (2)其次，被上訴人二人間確於八十九年十二月二十九日填具
      土地登記申請書、抵押權設定契約書、連同丙○○印鑑證
      明，向台南縣新化地政事務所申辦系爭抵押權登記，並經
      該所於九十年一月九日，以新地普字第三一二０號收件，
      辦妥抵押權設定登記完畢者，亦如上述。被上訴人二人間
      確有系爭一百零二萬五千元之借款法律關係存在，為擔保
      丁○○對於丙○○之上揭借款債權，而成立系爭抵押權契
      約者，亦與常情並未違背，難認其二人間就成立系爭抵押
      權契約，有何「故意為非真意之表示」可言。上訴人並未
      提出任何積極事證以資證明，僅以被上訴人二人係姐妹關
      係，逕認其二人就系爭抵押權設定登記行為，即係通謀而
      為虛偽意思表示云云，亦無足採。
八、上訴人再主張：系爭抵押權設定登記縱然有效，惟被上訴人
    丙○○於八十九年十二月二十九日所為上開設定抵押權之無
    償行為，有害於上訴人之債權，上訴人即得依民法第二百四
    十四條規定，訴請法院予以撤銷云云；惟按債務人所為之無
    償行為，有害及債權者，債權人固得聲請法院撤銷之，然該
    撤銷權，自債權人知有撤銷原因時起，一年間不行使，或自
    行為時起，經過十年而消滅，此觀民法第二百四十四條第一
    項、第二百四十五條規定至明；又該項法定期間為除斥期間
    ，其時間經過時權利即告消滅。此項除斥期間有無經過，縱
    未經當事人主張或抗辯，法院亦應先為調查認定，以為判斷
    之依據（最高法院八十五年台上字第一九四一號判例參照）
    。查：
（一）被上訴人二人迄至八十九年十二月間，確實存在一百零二
      萬五千元之借款債權債務法律關係，已如上述；為擔保丁
      ○○對於丙○○之系爭借款債權，而由被上訴人丙○○於
      八十九年十二月二十九日出具借款金額一百萬元之系爭借
      據交予被上訴人丁○○，以資證明丁○○之借款債權存在
      ，要難認係虛偽不實，且此項借據僅係上揭借款債權之證
      明文件，並非被上訴人二人於當日重新成立之借貸契約，
      上訴人主張：丙○○於上揭借款債務存在後，為擔保借款
      債務之履行，而提供系爭土地設定系爭抵押權予丁○○者
      ，係無對價關係之無償行為者，即非無據。
（二）惟系爭土地由被上訴人丙○○於八十九年十二月二十九日
      設定系爭抵押權予被上訴人丁○○後，上訴人執台南地院
      核發八十九年度南院執明字第二五九九八號債權憑證為執
      行名義，連同以網路申領電子謄本，而於九十五年六月七
      日自行列印之系爭土地謄本，一併於九十五年六月二十二
      日另案聲請強制執行，經台南地院九十五年度執字第二六
      ０六六號執行事件受理在案乙情，並經本院調取包括上揭
      債權憑證及電子土地登記謄本在內之執行卷宗核閱無誤（
      電子土地謄本另行影印附於本審卷第七一頁至第七四頁）
      。
（三）上訴人以網路申領電子謄本，而於九十五年六月七日自行
      列印系爭土地謄本時，其上既已記載系爭抵押權登記資訊
      ，按諸常情，堪認其已知悉被上訴人丙○○將系爭土地設
      定系爭抵押權予被上訴人丁○○之事實。對照上訴人前曾
      另案以被上訴人丙○○及訴外人李金城為執行債務人，聲
      請台南地院八十九年度執字第二五九九八號執行事件為強
      制執行後，上訴人之債權仍有一百二十五萬六千一百九十
      九元本息未受清償者以觀，則上訴人於列印取得系爭土地
      謄本後，研判被上訴人丙○○之上開設定抵押權行為，是
      否有害於上訴人之借款債權者，信非難事。被上訴人因而
      抗辯：上訴人於九十五年六月七日請領而自行列印系爭土
      地之電子謄本時，即已知有撤銷原因者，尚非無據。惟上
      訴人於九十六年四月九日向原審起訴時，並未主張行使民
      法第二百四十四條規定之撤銷訴權，迄至同年七月二日始
      具狀追加備位聲明，且同時追加主張行使本件撤銷訴權者
      ，此亦有卷附之「民事起訴狀」、「民事準備書狀」（參
      見原審卷第三頁、第四頁、第四三頁、第四四頁）可參，
      則自上訴人知有撤銷原因時起，已逾一年除斥期間而未行
      使者亦明。
（四）綜此，不論被上訴人丙○○於八十九年十二月二十九日設
      定系爭抵押權設定登記行為，是否有害於上訴人之借款債
      權，然自上訴人知悉被上訴人丙○○設定系爭抵押權而有
      害其債權之日起，已逾一年除斥期間而不行使，系爭撤銷
      訴權不待當事人主張，已歸消滅。上訴人於系爭撤銷訴權
      消滅後，再為主張被上訴人丙○○之上開設定系爭抵押權
      登記行為應予撤銷云云，即為無理由。
（五）被上訴人丙○○以系爭土地，設定系爭抵押權予被上訴人
      丁○○之物權法律行為並非無效，上訴人亦不得行使民法
      第二百四十四條之撤銷訴權，請求法院撤銷被上訴人丙○
      ○之系爭抵押權設定行為。上訴人主張系爭抵押權設定，
      妨害被上訴人丙○○之系爭土地權利，而本於民法第二百
      四十二條規定，代位被上訴人丙○○行使物上請求權，請
      求被上訴人丁○○應將系爭抵押權設定登記，於超出五萬
      五千部分予以塗銷云云，亦為無理由。
九、綜上，被上訴人二人間確實存在一百萬元以上借款債權債務
    法律關係；被上訴人二人於八十九年十二月二十九日成立系
    爭抵押權契約，而於九十年一月九日經地政機關辦妥之系爭
    抵押權設立登記，並非無效。從而，上訴人之先位之訴，求
    為命：「(1)確認系爭抵押權及被上訴人丁○○持有系爭一百
    萬元借據債權，於超出五萬五千元部分均不存在。(2)丁○○
    應將系爭抵押權設定登記，於超出五萬五千部分予以塗銷。
    」；備位之訴，求為命：「確認(1)丙○○就系爭抵押權設定
    行為，於超出五萬五千元部分應予撤銷。(2)丁○○應將系爭
    抵押權設定登記，於超出五萬五千部分予以塗銷」之判決，
    均屬無據，不應准許。原審法院就上訴人於原審之請求，為
    上訴人敗訴之判決，理由雖略有不同，惟結論則無二致，上
    訴意旨猶執前詞指摘原判決不當，求予廢棄改判，自屬無據
    ，應予駁回；至於上訴人於本院所為訴之追加（先位之訴之
    上訴聲明第三項部分），亦為無理由，應併予駁回。
十、本件事證已臻明確，兩造其餘攻擊防禦方法及舉證，與本件
    判決結果無涉，爰不一一論述，併此敘明。
十一、據上論結，本件上訴及追加之訴均為無理由，依民事訴訟法
    第四百四十九條第一項、第二項、第七十八條，判決如主文
    。
中    華    民    國    97    年    10    月    21    日
                  民事第三庭    審判長法  官  陳  光  秀
                                      法  官  曾  平  杉
                                      法  官  李  文  賢
上為正本係照原本作成。
本件不得上訴。
中    華    民    國    97    年    10    月    23    日
                                      書記官  劉  清  洪


司法院資訊處製作；財團法人民間司法改革基金會備份。
